【裁判字號】    90,上易,7
【裁判日期】    900130
【裁判案由】    恐嚇取財等
【裁判全文】
臺灣高等法院臺中分院刑事判決              民國九十年度上易字第七號
    上  訴  人  臺灣臺中地方法院檢察署檢察官
    上  訴  人
    即  被  告  丙○○
    選任辯護人  劉家驥
右上訴人等因被告恐嚇取財等案件，不服台灣台中地方法院中華民國八十九年十一月
十六日第一審判決（民國八十九年度訴字第二三一五號，起訴案號：台灣台中地方法
院檢察署民國八十九年度偵字第一一五六二號），提起上訴，本院判決如左：
    主    文
原判決撤銷。
丙○○意圖為自己不法之所有，以恐嚇使人將本人之物交付，累犯，處有期徒刑捌月
。
    事    實
一、丙○○曾因竊盜案件，由臺灣桃園地方法院以八十五年度易字第六六一號判決，
    判處有期徒刑七月，經臺灣高等法院於民國八十五年五月十五日以八十五年度上
    易字第一九０一號判決駁回上訴確定，並於八十六年二月十日縮刑期滿，以已執
    行論（起訴書誤為八十六年二月十七日）而執行完畢。詎丙○○於八十九年六月
    二十八日下午，在臺中市○○○路之豐樂公園附近，拾獲乙○○於八十九年五月
    十八日上午七時五十分許，在停放於臺中市○○○路九六六號「美而美早餐店」
    前車號ＮＭ—二七一六號之自小客車內所失竊，而遭棄置於上開豐樂公園之脫離
    本人持有之咖啡色手提袋一只（其內尚有空白支票一本、筆記本、名片及小皮夾
    等物），竟意圖為自己不法之所有，將在該筆記本內發現之乙○○電話0000
    00000號電話抄在紙條上，再將拾獲之手提袋丟棄原地。並自同年六月二十
    八日晚上七時許起，依照乙○○筆記本內所留家中電話，陸續利用臺中市○○路
    十五號前之公共電話打電話至乙○○家中，向乙○○索討取回支票等物之贖款新
    臺幣（下同）五萬元，乙○○原以支票已掛失止付為由加以拒絕，孰知丙○○見
    所求不遂，復出言恐嚇：「我可以將妳的支票、印鑑拿去地下錢莊當芭樂票使用
    」云云，並將贖款降為三萬元，使乙○○心生恐懼，虛與諉蛇而告以只能先付四
    千元，並依其指示將四千元放入紅包袋內以報紙包裹，置於其所指定之臺中市○
    ○○路九八一巷三四號「光隆幼稚園」前路燈下。嗣丙○○於當天晚上八時五十
    分許，前往該處取得贖款，朝同巷三十九號方向離去之際，為現場埋伏之警員圍
捕查獲。
二、案經被害人乙○○訴由臺中市警察局第四分局報請臺灣臺中地方法院檢察署檢察
    官偵查起訴。
    理    由
一、訊據被告丙○○對於右揭時、地拾獲前開物品後予以棄置原地，僅將乙○○家中
    電話抄在紙條上，據以打電話向告訴人乙○○索取贖金，及於上開時、地前往取
    款之事實，均坦承不諱。惟矢口否認曾以「我可以將妳的支票、印鑑拿去地下錢
    莊當芭樂票使用」等語恐嚇告訴人，並辯稱被告係遺失物之拾得人，依民法第八
    百零五條第二項規定，本得對於遺失物之所有人即告訴人乙○○請求其物價值十
    分之三之報酬，被告依法既有正當取得之權利（無論名稱為報酬或贖金），即難
    認有不法所有之意圖；且被害人之支票既已止付，任何人均無法兌領支票，對被
    害人應無惡害可言；另被害人於交付四千元時，已報警埋伏逮捕被告，顯示被害
    人並非因恐嚇致生畏怖心而交付財物，實係出於誘捕之目的云云。惟查：
  (一)被告確有以上開恫嚇之言詞，恐嚇告訴人乙○○，已據告訴人指訴歷歷，況告訴
    人與被告既不熟悉，亦無仇怨，告訴人應無設詞誣陷之理，且被告如非以非法之
    恐嚇手段索取告訴人之現款，為何不敢與告訴人正式見面，取走贖金，而指定告
    訴人將現款以報紙包裹置前開處所之路燈下，故告訴人之指訴合乎常情，自堪採
    信。被告辯稱其未施行恐嚇，要係卸責之詞，並無可採。
  (二)次查，被告於警訊中及本院審理時，迭稱其於拾獲告訴人之手提袋後，僅加翻找
    ，記下告訴人之電話後，即將原物丟棄原地，並未將之侵占入己。從而其又如何
    能返還該告訴人之遺失物，而主張請求報酬，進而辯解其索取上開現款並無不法
    所有之意圖，故被告辯稱其取得上開現金有正當權源，無涉刑責，亦屬飾詞卸責
    。
  (三)惡害部分：
    告訴人之支票雖已止付，任何人均無法兌領支票，原則上固無財物損失之可能，
    然被告係以「將支票、印鑑拿去地下錢莊當芭樂票使用」等語恐嚇告訴人，其中
    「地下錢莊」在一般社會通念中，常與高利放款及暴力討債等情形相結合，而對
    於告訴人產生身體或財產上之威脅，故衡諸常情，對於告訴人實已達惡害程度。
  (四)畏怖心部分：
    按刑法第三百四十六條第一項之恐嚇取財罪，雖係以被害人產生畏怖心為要件，
    但不能因被害人報警誘捕，即認被害人並未產生畏怖心，否則所有恐嚇取財之案
    件，只要被害人報警，被告即可主張被害人未產生畏怖心而不構成恐嚇，豈非要
    求心生畏怖之被害人均不得報警，一旦報警反而幫助被告卸責，如此一來，無異
    完全曲解與漠視警方維護治安、打擊犯罪之功能，蓋心生畏佈與誘捕被告之目的
    並非不可同時並存也。查本案告訴人於警訊中即稱因被告以「將支票、印鑑拿地
    下錢莊去當芭樂票使用等語」恐嚇，使得告訴人心裡很害怕，方答應被告之要求
    ，進而報警拘捕，且被告以「將支票、印鑑拿去地下錢莊當芭樂票使用」此一惡
    害加以恐嚇告訴人，衡情確會造成一般人感到身體或財產上之威脅而心生畏怖，
    故應認告訴人所稱「心裡很害怕」之情可採，被告之恐嚇行為，實已使告訴人產
    生畏怖心。
  (五)綜上所述，被告所辯純係卸責之詞，洵不可採，事證明確，犯行堪以認定，應依
    法論科。
二、查被告拾獲告訴人因遭竊而脫離本人持有之手提袋等物品後，並未意圖為自己不
    法之所有，予以侵占入己已論敘如上，故公訴人認被告並觸犯刑法第三百三十七
    條之侵占脫離本人持有物罪；核有誤會，因公訴人認此部分與判刑部分有方法、
    結果之裁判上一罪關係，故不另為無罪之諭知。又被告向告訴人恐嚇：「我可以
    將妳的支票、印鑑拿去地下錢莊當芭樂票使用」云云，致使告訴人心生畏懼而交
    付四千元之行為，係觸犯同法第三百四十六條第一項之恐嚇取財罪。查被告曾因
    竊盜案件，由臺灣桃園地方法院以八十五年度易字第六六一號判決，判處有期徒
    刑七月，經臺灣高等法院於八十五年五月十五日以八十五年度上易字第一九０一
    號判決駁回上訴確定，並於八十六年二月十日縮刑期滿，以已執行論而執行完畢
    ，有卷附臺灣高等法院被告全國前案紀錄表可按，其受有期徒刑之執行完畢後，
    五年以內再犯有期徒刑以上之罪，為累犯，依法加重其刑。
三、原審予以論罪科刑，固非無見，惟查被告並無犯侵占遺失罪，原審認為與恐嚇
    取財罪有方法、結果之牽連關係，從一重以恐嚇取財罪處斷，核有違誤。上訴人
    即公訴人上訴意旨指摘原判決量刑失出，被告上訴意旨．否認犯罪，雖均無理由
    ，然原審判決既有未當，自應由本院加以撤銷改判。爰審酌被告所採取恐嚇之手
    段、情節並非重大，所取得之錢財僅為四千元，所造成損害程度尚輕，因一時貪
    念而誤蹈法網，及犯罪後之態度尚稱良好等一切情狀，量處如主文第二項所示之
    刑，以資懲儆。
據上論斷，應依刑事訴訟法第三百六十九條第一項前段、第三百六十四條、第二百九
十九條第一項前段，刑法第三百四十六條第一項、第四十七條，罰金罰鍰提高標準條
例第一條前段，判決如主文。
本案經檢察官甲○○到庭執行職務。
中      華      民      國      九十     年       一      月    三十    日
                                    臺灣高等法院臺中分院刑事第七庭
                                          審判長法  官  林  榮  龍
                                                法  官  謝  說  容
                                                法  官  黃  日  隆
右正本證明與原本無異。
不得上訴。
                                                書記官  林  端  容
中      華      民      國      九十     年       一      月    三十一  日
附錄法條：
刑法第三百四十六條：
意圖為自己或第三人不法之所有，以恐嚇使人將本人或第三人之物交付者，處六月以
上五年以下有期徒刑，得併科一千元以下罰金。
                                                                        Ｉ


司法院資訊處製作；財團法人民間司法改革基金會備份。
